【裁判字號】    97,重上更(三),37
【裁判日期】    970729
【裁判案由】    違反毒品危害防制條例
【裁判全文】
臺灣高等法院高雄分院刑事判決      97年度重上更(三)字第37號
上  訴  人
即  被  告  甲○○
選任辯護人  唐國勝律師
上列上訴人因違反毒品危害防制條例案件，不服臺灣高雄地方法
院94年度訴字第1548號中華民國95年2 月17日第一審判決（起訴
案號：臺灣高雄地方法院檢察署94年度偵字第3949號、第4683號
），提起上訴，判決後，經最高法院第三次發回更審，本院判決
如下：
    主  文
原判決撤銷。
甲○○連續販賣第一級毒品，累犯，處有期徒刑拾伍年。扣案之
第一級毒品海洛因合計淨重玖參點陸柒公克（連同包裝袋拾貳個
）沒收銷燬之；未扣案之販賣毒品所得新臺幣捌萬元沒收，如全
部或一部不能沒收時，以其財產抵償之；扣案之SAMSUNG 牌行動
電話手機壹支（含門號0000000000之SIM 卡壹枚）、葡萄糖粉參
包，均沒收。
    事  實
一、甲○○於民國90年間曾因施用毒品案件，經臺灣屏東地方法
    院判處有期徒刑3 月及4 月確定，兩案接續執行，已於91年
    3 月24日執行完畢，不知悔改，明知海洛因係毒品危害防制
    條例所列管之第一級毒品，不得非法持有、販賣，竟意圖營
    利，並基於販賣海洛因牟利之概括犯意：(一)先於94年2 月2
    日15時至16時許，在屏東縣竹田鄉某處，以新臺幣（下同）
    160,000 元之代價向真實姓名年籍不詳自稱為「陳尚仁」之
    人販入海洛因1 兩後，摻入葡萄糖粉稀釋以增加份量，除部
    分供己施用外，以其所有0000000000號行動電話作為對外聯
    絡販毒工具，於94年2 月2 日20時許，在高雄縣路竹鄉○○
    路66之2 號月世界餐廳前空地，以5 錢 (半兩）已稀釋過之
    海洛因以90,000元之價格，販賣給透過楊武義聯絡之卓月珍
    ，因卓月珍僅攜帶80,000元，甲○○僅取得80,000元，餘款
    10,000元同意由卓月珍賒欠。(二)嗣卓月珍於94年2 月4 日8
    時30分許，因涉嫌施用毒品，與楊武義在高雄縣路竹鄉○○
    路513 巷291 弄19號產業道路旁為警查獲，並供出持有之海
    洛因來源係向甲○○所購買，且配合並在警方授意下，於94
    年2 月4 日13時0 分37秒許，由楊武義以卓月珍所持用之00
    00000000號行動電話，撥打甲○○所有之0000000000號行動
    電話聯絡，向在同日10時許即以160,000 元向「陳尚仁」先
    行販入海洛因40公克之甲○○，佯稱欲以180,000 元購買海
    洛因1 兩，甲○○同意販賣後，攜帶海洛因前往高雄縣路竹
    鄉○○路66之2 號月世界餐廳前空地準備交易，為在場埋伏
    警員吳水居等人當場逮捕，並在甲○○所駕駛非其所有車牌
    號碼YU-0292 號自小客車內，搜索查獲其所販入而尚未賣出
    之海洛因12包（其中1 包含極微量海洛因成分、淨重2.07公
    克；另外11包均含海洛因成分，合計淨重91.60 公克；以上
    12包合計淨重93.67 公克）、甲○○所有供販賣海洛因聯絡
    所用之SAMSUNG 牌行動電話手機1 支（含門號0000000000之
    SIM 卡1 枚）、供販賣海洛因摻入稀釋份量所用之葡萄糖粉
    3 包；及與販賣海洛因無關之咖啡色背包1 只、殘留海洛因
    殘渣袋4 只、甲基安非他命30.5公克、剪裁尖型吸管2 支、
    NOKIA 牌手機1 支、大、中、小之夾鏈袋各19、4 、60個、
    現金28,400元，及非甲○○所有之GIYD牌手機1 支。
二、案經內政部警政署保安警察第三總隊第二大隊報請臺灣高雄
    地方法院檢察署檢察官偵查起訴。
    理  由
壹、證據能力部分：
一、按司法警察官逮捕犯罪嫌疑人，雖無搜索票，得逕行搜索其
    隨身攜帶之物件、所使用之交通工具及其立即可觸及之處所
    ；刑事訴訟法第130 條定有明文。司法警察（官）如知有犯
    罪嫌疑者，固有立即蒐集、調查證據之義務，然其等行使蒐
    證之職權時，手段必須合法正當純潔，不得以引誘、教唆之
    手段達其蒐集證據之目的，此為法理所當然，復為警察職權
    行使法第3 條第3 項所明定；若犯罪嫌疑人本無犯罪之故意
    ，純因司法警察 (官）之設計，以引誘、教唆等不正當方法
    ，誘發犯罪行為人萌生犯意，進而著手實行，因其並非循正
    當法定程序取得之證據，法院即應依個案情節，本於前揭標
    準，判斷是否容許其具證據能力，得否為認定事實之準據（
    最高法院92年台上字第7364號判決參考）。如行為人已有犯
    罪行為之事前傾向，亦即其原有犯罪之意圖及想法，教唆者
    僅係利用其機會始加以逮捕而已，行為人之犯罪決意並非其
    所誘發，此即一般警察機關所指之誘捕偵查或稱「釣魚」辦
    案之方式，因其僅係利用機會，並非違法誘發他人犯罪始予
    以逮捕，其因而取得之供述證據、查扣之物品等，應均具有
    證據能力。本件警方逮捕上訴人即被告甲○○（下稱被告）
    後，經搜索其駕駛之車牌號碼YU-0209 號自小客車，因而查
    扣如事實欄所載之物，乃係警方先行查獲卓月珍、楊武義後
    ，據其等供述及監聽所得訊息，獲悉被告有販賣海洛因情事
    ，由其等配合警方與被告聯絡佯稱欲購買海洛因，被告依約
    前來交易時為警逮捕，並搜索被告所駕自小客車，而自右前
    座起出並扣押如事實欄所載之物，業據警員吳水居證述明確
    （原審卷第156 、157 頁）。被告攜帶海洛因前來交易時，
    為警當場逮捕，因其先前已有販賣海洛因之犯意存在，並非
    警方人員所誘發，僅係利用機會予以逮捕而已，此種誘捕偵
    查之方式，並非違法誘發他人犯罪始予逮捕，其因此取得之
    供述證據、查扣之物品等，應具有證據能力，與學理上所指
    誘發犯罪後始予逮捕之「陷害教唆」違法方式，本質並非相
    同，既符合刑事訴訟法第130 條規定之要件，扣案如事實欄
    所載之海洛因等物應有證據能力。
二、被告以外之人於檢察事務官、司法警察官或司法警察調查中
    所為之陳述，與審判中不符時，其先前之陳述具有較可信之
    特別情況，且為證明犯罪事實存否所必要，得為證據；刑事
    訴訟法第159 條之2 定有明文。被告及辯護人雖以下列事由
    ，爭執卓月珍、楊武義於警詢所為陳述關於被告有無販賣海
    洛因之證據能力，惟本院審酌其等於原審均故意為顯然歧異
    之證述，仍有引用其等在警詢所為陳述之必要：
  (一)經本院前審勘驗卓月珍之警詢錄音帶結果，雖發現：(1)警員
    於偵訊過程曾多次提醒卓月珍不要睡覺、要求卓月珍精神好
    一點；(2)卓月珍表示「警員叫我說越多，對我越不利」，警
    員則告以：「剛剛跟妳說過，檢察官有交待，因為妳有檢舉
    ，所以妳要承擔起來，才能減輕妳的罪，妳不能說你沒有罪
    ，妳要求檢舉的，我也向檢察官報告，檢察官也說可以，所
    才抓被告、楊敏秀」；卓月珍稱：「這樣不是對我不利嗎？
    」警員告以：「妳要把事情說清楚比較好、妳要把妳前手供
    出人家才會幫妳的忙，不然人家會認為妳是大藥頭，妳的毒
    品的量並不多，我們抓到藥頭對妳有幫助；妳不能再睡了；
    妳要注意看不能睡了，妳說每0.5 公克賣給他人1,000 元賺
    取200 元差價是否這樣」（本院上更(二)卷第180 至183 頁、
    第222 頁），顯示卓月珍有數次精神不佳，及警員要卓月珍
    供出前手，對其較為有利情事。惟卓月珍於初次警詢即稱：
    「我患有癌症，現在身體不舒服，我想休息明天再接受訊問
    」，警方旋即終止訊問，至翌日8 時始再偵訊至同日9 時40
    分結束，全程計1 時40分，有筆錄可憑（原審卷第68至73頁
    ；本院上訴卷第88、89頁）。足徵警方已讓卓月珍充分休息
    ，偵訊期間雖有數次想睡覺情事，惟對其不利之供述尚知爭
    辯，偵訊時間1 時40分在客觀上難謂係疲勞偵訊，且詢間之
    初亦告以得保持緘默、選任辯護人等訴訟上權利；結束前亦
    請其確認筆錄是否實在及有無意見補充，警員並向卓月珍提
    示：「妳有幫助我們破案，妳可以說出來」，卓月珍則告以
    ：「因為我已經癌症末期，希望檢察官能原諒我，我也馬上
    提供上面藥頭給警方查獲，並指證他們的犯行」，警員有要
    求卓月珍再覆誦以上補充陳述內容，並告以：「妳所供述指
    認之事實，警方將依法偵查追訴，如供述所指認不實，亦將
    受法律之誣告、偽證罪起訴，是否瞭解？」卓月珍則答稱：
    「我知道」（本院上更(二)卷第222 頁），提醒卓月珍須據實
    陳述，否則將負相當之法律責任，卓月珍既表示了解並確認
    其陳述是否真實，足見其係在自由意志下接受警方偵訊而為
    陳述，難謂已經達疲勞詢問之程度。而供出毒品來源可邀減
    刑寬典，為毒品危害防制條例所明定，並非不法之利誘，是
    卓月珍於警詢之陳述並無瑕疵可言。
  (二)經本院前審勘驗楊武義之警詢錄音帶結果，發現第2 次偵訊
    過程警員曾提醒楊武義謂：「你不要睡著了」（本院上更(二)
    卷第170 頁）。惟楊武義於初次警詢即稱：「想睡覺，不同
    意夜間詢問，因為精神狀況不好」，警方旋即終止詢問，於
    翌日11時起開始偵訊至同日11時40分結束，偵訊時間為40分
    鐘，有筆錄在卷可憑（原審卷第64至67頁）。足認警方已讓
    其充分休息，且除提醒不要睡覺外，其餘偵訊過程均無任何
    強暴、脅迫或其他違反其意志而為詢問之語氣出現，而偵訊
    時間非長，難認已達疲勞偵訊之程度，所為供述應係出於自
    由意志。
  (三)卓月珍、楊武義於警詢均明確陳述如何向被告購買海洛因，
    惟其等於原審則均否認，有前後陳述顯然不符情事（詳如後
    述）。審酌卓月珍、楊武義於警詢之陳述，係查獲後翌日所
    為，當時記憶深刻，且係因涉嫌持用海洛因為警逮捕後，經
    其等同意配合警方以電話誘捕被告，客觀上較無事後串謀而
    故為迴護被告之可能，且其等於警詢之陳述均出於自由意思
    ，已如上述，客觀上應具有較可信之特別情況，且為證明犯
    罪事實存否所必要，其等於警詢之陳述，均有證據能力。
三、被告以外之人於偵查中向檢察官所為陳述，除顯有不可信之
    情況者外，得為證據；刑事訴訟法第159 條之1 第2 項定有
    明文。偵查中對被告以外之人所為之偵查筆錄，或被告以外
    之人向檢察官所提之書面陳述，性質上均屬傳聞證據。惟現
    階段刑事訴訟法規定檢察官代表國家偵查犯罪、實施公訴，
    依法其有訊問被告、證人及鑑定人之權，證人、鑑定人且須
    具結，實務運作時，檢察官偵查中向被告以外之人所取得之
    陳述，原則上均能遵守法律規定，不致違法取供，其可信度
    極高。卓月珍於檢察官偵查中，以證人身分向檢察官具結所
    為之證述，被告及辯護人均未提及檢察官在偵查時有不法取
    供之情形，亦無顯不可信之情況，卓月珍於偵查中之證言具
    有證據能力。
四、被告於94年2 月5 日第3 次警詢固坦承曾販賣海洛因給楊武
    義。惟被告及辯護人於本院前審均質疑該自白之任意性，辯
    稱：係毒癮發作情形下所為，且詢問人對於被告之辯解完全
    不予採信，一昧要求依警詢內容為陳述。負責詢問之警蔡見
    利雖稱：「筆錄內容係依被告所為陳述為記載，被告於筆錄
    製作過程，精神狀況良好，並無毒癮發作情形」（原審卷第
    142 至144 頁）；負責紀錄之警員林文德雖稱：「筆錄內容
    係依被告所為陳述為記載，被告係第1 次警詢筆錄製作時毒
    癮發作，經休息後，在製作第3 次警詢筆錄時已無毒癮發作
    情形」（原審卷第146 至148 頁），惟經原審勘驗該次警詢
    錄音結果，則有下列內容（原審卷第286 至304 頁）：
  (一)警察問：你之前有否賣過海洛因或安非他命？
    被告答：沒有。
    警察稱：不是叫你交待幾個出來？
    被告答：人家跟我要的啊。
    警察稱：都不用錢喔，這麼好喔、你剛才說的，安非他命都
            是你自己買來吸食的，海洛因呢？
    被告答：自己吸食的。
    警察問：有賣給什麼人嗎？
    被告答：沒有。
    警察稱：交待這樣，之前的事就之前的事了，你交待這樣、
            這對嗎？
    被告答：他有跟我拿過一次。
    警察稱：對阿，那你說沒有、你交待幾個出來就好，較好追
            查到的，也可以幫你減一下，他還欠你10,000呀，
            對吧？
    被告答：算是他叫我幫他拿的，我也沒有賺他的錢。
  (二)警察問：你剛才說拿的都是塊狀的？
    被告答：不錯呀，不過他進來一批一批不一樣，有的塊狀，
            有的是粉狀，又不一定。
    警察問：粉狀的你也是會摻糖啊？不摻糖要怎麼用啦？我等
            一下叫你女朋友來講喔，不摻糖要怎樣用！
    被告答：對啦，也是摻糖粉啦，不過。
    警察稱：對啊，所以原來你買回來5 錢，但是賣出去又不是
            5 錢，5 錢還要扣掉糖粉吧？
    被告答：沒有啦，給他的沒有摻糖粉啦，我自己要吸食用的
            有啦。
    警察稱：你不要再魯這些了好不好？都已經將安非他命做你
            自己吸食用了，你都可以減刑了，你還在隱瞞什麼
            ？是不是？該老實的不老實，都講一些五四三的，
            你叫我們怎麼相信你，你那部分都交待不清了，要
            怎麼交待這個？
    警察問：他賣給你塊狀的，你把它磨成粉狀？磨成粉狀時都
            一定要摻糖吧？是不是這樣？你買粉狀的回來，就
            直接在裡面摻糖了啊，不需要再磨了，是不是這樣
            ？
    被告答：對啦，他叫我拿的話，人家拿給我怎樣，我就那樣
            拿他。
    警察問：你都沒賺差價就是了？
    被告答：沒有，還欠一萬元，哪有賺錢？
    警察問：沒賺錢你還讓他欠10,000，你是智障喔？
    被告答：我沒有賺錢。賣他應該說是他叫我幫他拿的，你聽
            懂不懂？
    警察問：如果你講這樣，他叫你去向別人拿，他向你買，這
            樣我就把那個錄音帶拿出來放就好啊。
    被告答：對啦，算是他。
    警察稱：錄音帶放下去。
    警察稱：不是啦，你那通電話好像說90,000元叫你來拿我就
            去、你90,000元最少也要200 元，阿哭么咧，你都
            要做義工、你讓別人工作好作一點，那錄音帶放下
            去，那有沒有，我就錄音帶問你。
    被告答：我跟人家拿80,000元，賣他90,000元啦。
    警察稱：對了啦。這樣好。
    被告答：結果他拿80,000元給我，欠我10,000元。
    警察問：結果你是向別人買80,000？不是啦，你先問他有賣
            給誰沒有？你是賣給彩霞還是武義？
    被告答：武義啦。
    警察問：賣什麼？
    被告答：『煙啊』。
    警察問：1 塊而已？
    被告答：對啊。
    警察問：這次呢？第2 次還沒給他，2 次啦，算是2 次啦，
            現在是說。
    警察問：你剛才說是向『仁仔』買1 件，1 件是1 兩嘛，40
            公克。
    被告答：我跟他買160,000 。你問快一點好不好，我人很難
            過。
    警察稱：你配合一點，我就問快一點阿、你昨天睡最飽了，
            你很會睡。
    被告答：第1 天睡不好，第2 天就開始難過了。
  (三)警察問：你跟他買一件而已，為什麼還有一包粉狀是40的、
            讓你自己講說賣他賺10,000元這樣而已，10,000元
            還欠你呢，你現在怎樣講都兜不攏。這樣是怎樣再
            問下去阿？
    被告答：我跟你說我人很難過，我不知道我自己是在，喔。
    警察稱：我看他又沒辦法問了。
    警察問：是怎樣啦？
    警察稱：他毒癮又發作了、我看請示檢察官要不要讓他注射
            ？不然他說他不知道在講什麼啦。他沒辦法再問下
            去了。問檢察官看要不要帶去醫院注射？他頭腦不
            清楚我也不想要繼續問他了。前面講的看來只有賣
            給楊武義一條90,000而已，他硬是要拗，前面講的
            都兜不攏。
    警察問：講怎樣？
    警察稱：他說他只跟他買一件，一件就40公克，不過我們查
            到的就有102 ，都摻糖了。他說他是跟他拿半件，
            他第一次是跟他剛好拿半件，半件是90,000，剛好
            給他、沒有啦，你現在這樣講就不合阿、我看不要
            問了，問檢察官看看要不要讓他注射，不然看他要
            死要活的，哪有辦法、那先暫停一下。現在12時50
            分，讓被告休息一下、甲○○，現在2 點了，繼續
            問筆錄、訊畢時間94年2 月5 日14時50分。
  (四)以上對話內容，確有被告答覆與警員意思不符時，警員即要
    求被告交待、反復再為答覆之情形，則被告所為陳述是否出
    於自由意志，已有疑問。尤其被告在偵訊期間，顯然有毒癮
    發作、精神不濟，難以繼續訊問之情況，警方理應查明被告
    身體狀況，以決定是否繼續訊問，縱有不能訊問之情形，既
    屬刑事訴訟法第93條之1 之法定障礙事由，得不計入24小時
    期間，警方捨此不為，在被告毒癮明顯發作意識不清之情況
    下仍繼續詢問，且訊問時間長達3 時25分，期間僅讓被告休
    息約1 時10分，自難認被告該次陳述具有任意性，自不得作
    為證據，應予排除。
五、紀錄楊武義或卓月珍於94年2 月2 日或94年2 月4 日利用卓
    月珍所持用之0000000000號及0000000000號行動電話，撥打
    被告所持用0000000000號行動電話，與被告或楊敏秀通聯情
    形之通訊監察譯文表內，所載被告、楊敏秀與楊武義之對話
    ，因其中有關交易海洛因之陳述即為構成犯罪之事實，核其
    陳述之性質並非傳聞證據，無須受刑事訴訟法第159 條第1
    項所定傳聞證據排除法則之拘束。該通訊監聽資料係警方依
    臺灣高雄地方法院檢察署檢察官核發之94年雄檢楠呂監續字
    第000236號及第000174號通訊監察書執行通訊監察所得之證
    據（原審卷第81至84頁），無違法取證之瑕疵，得為證據。
六、按法院或檢察官得囑託醫院、學校或其他相當之機關、團體
    為鑑定，或審查他人之鑑定，並準用第203 條至第206 條之
    1 之規定；鑑定之經過及其結果，應命鑑定人以言詞或書面
    報告；刑事訴訟法第208 條第1 項前段、第206 條第1 項分
    別定有明文。經法院、檢察官囑託相當之機關為鑑定後，經
    鑑定人以書面報告其鑑定之結果者，即屬刑事訴訟法第159
    條第1 項所謂之「法律有規定者」，不受該條項規定「不得
    作為證據」之限制。又刑事訴訟法第208 條第1 項前段，對
    於法院或檢察官囑託相當之機關為鑑定之情形，僅規定：「
    準用第203 條至第206 條之1 之規定」，至於刑事訴訟法第
    202 條有關「鑑定人應於鑑定前具結」之規定，則不在準用
    之列。故於法院或檢察官囑託相當之機關為鑑定，而該受囑
    託機關以書面報告鑑定結果之情形，既非屬依法應具結者，
    則刑事訴訟法第158 條之3 有關：「證人、鑑定人依法應具
    結而未具結者，其證言或鑑定意見，不得作為證據」之規定
    ，於此即無適用之餘地。本件臺灣高雄地方法院檢察署檢察
    官囑託法務部調查局，就扣案之粉末及殘渣袋是否確為海洛
    因或含有海洛因予以鑑定，該局已出具94年4 月7 日調科壹
    字第220019560 號鑑定報告，且就鑑定之過程、依據及結論
    詳予記載，該鑑定報告自得作為證據。
貳、實體方面：
一、訊據被告否認有販賣海洛因之犯行，辯稱：楊武義是我女友
    楊敏秀之舅公，我們在94年2 月2 日第1 次見面時，是要瞭
    解海洛因純度、價格，楊武義並希望我能轉讓，但我沒有給
    他；而楊武義第2 次打電話來，也是希望我轉讓海洛因給他
    ，但還沒碰面就被查獲，查獲之海洛因全部係供自己施用，
    因已成癮纔會隨身攜帶云云。經查：
  (一)卓月珍確有透過楊武義聯絡而向被告購買海洛因，業據卓月
    珍於警詢及偵查中明確指稱：「我是向屏東甲○○及其女朋
    友楊敏秀購買的，每1 兩海洛因是180,000 元，透過楊敏秀
    向甲○○購買，他的行動電話是0000000000，我是用我的電
    話0000000000及0000000000跟他們聯絡購買海洛因；我透過
    楊敏秀向甲○○購買海洛因，連同昨天總共2 次；第1 次大
    約是在94年2 月2 日晚上8 時，用我的電話0000000000，要
    我同居人楊武義打電話給0000000000給甲○○買5 錢海洛因
    （90,000元），我給他80,000元，還欠10,000元。我們約在
    高雄縣路竹交流道月世界餐廳旁邊附近交貨，甲○○當時駕
    駛墨綠色YU-0292 自小客車，他已先到現場，並將我所購買
    的海洛因藏在車附近草堆中，等我到達時，將錢80,000元給
    甲○○，甲○○拿到錢，算一算之後，就把海洛因給我，雙
    方就離去。我跟他們交易時，是我叫我同居人楊武義開白色
    YY-8286 號自小客車載我去；第2 次大約在2 月4 日下午1
    時至4 時，我叫楊武義用我的行動電話0000000000打給甲○
    ○的行動電話0000000000購買1 兩的海洛因，並以180,000
    元成交，我們在電話中有說要相約到老地方（指高雄縣路竹
    鄉○○路月世界餐廳前空地）交易海洛因，當時我還沒有到
    達約定地點時，楊敏秀及甲○○就被警察抓走了；我與楊敏
    秀、甲○○都是朋友，楊敏秀是我同居人楊武義姪女，甲○
    ○是楊敏秀的男朋友」（以上內容業經勘驗卓月珍警詢錄音
    確認無誤，本院上更(二)卷第182 、183 頁）；「2 月4 日有
    配合警方將甲○○約出來，電話是我叫楊武義打的，因為我
    跟甲○○不太認識，他的女友是楊武義姪女，所以透過楊武
    義打電話，楊武義打電話時，我有在旁邊，他先打給他姪女
    ，再轉給甲○○，楊武義跟他姪女說要1 件（就是1 兩的意
    思），約在路竹交流道；我怕當面指認會有危險，我以前有
    跟甲○○買過1 次，我是在2 月1 日跟他買不到半兩」（94
    年偵字第4682號影卷第11頁），甚為明確。核與楊武義於警
    詢所稱：「YY-8286 號車內查到的海洛因是卓月珍的；我跟
    卓月珍是同居關係；我知道卓月珍的海洛因來源，是我姪女
    楊敏秀；是她朋友在賣，是男生，跟她是男女朋友；楊敏秀
    的男友在賣海洛因；卓月珍於94年2 月2 日晚上7 點多，有
    用我的電話0000000000打給0000000000聯絡楊敏秀；卓月珍
    叫我打電話幫她問；那天有問，大概是晚上7 、8 點；在高
    速公路下去的縱貫路路邊，約在那裡，卓月珍去交易的；94
    年2 月4 日下午1 點，卓月珍有用我的電話0000000000打給
    楊秀敏0000000000的電話聯絡，叫他拿東西過來」（以上內
    容業經勘驗楊武義警詢錄音確認無誤，本院上更(二)卷第169
    至170 頁），情節大致相符。卓月珍、楊武義與被告並無怨
    隙，兩人均指證被告有販賣海洛因，應無捏造誣陷之可能。
  (二)本案如何查獲被告販賣海洛因給卓月珍，據警員吳水居證稱
    ：「楊武義於94年2 月4 日以行動電話撥打被告所持有0000
    000000行動電話，佯稱卓月珍欲再向被告購買海洛因1 兩；
    時間是94年2 月4 日13時0 分37秒，意思是楊武義要向被告
    購買1 兩的海洛因，問被告幾點會到，被告說在下午3 、4
    時會到；因為楊武義在94年2 月2 日就已向被告買過一次海
    洛因；我們在94年2 月2 日已經埋伏跟蹤楊武義的車子，發
    現楊武義曾經在94年2 月2 日20時左右，將自小客車開到高
    雄縣阿蓮鄉○○道下方月世界前面廣場旁草叢，把車子停好
    ，楊武義走路去被告駕駛的自小客車旁邊，楊武義好像有跟
    甲○○拿壹包東西，但是因為距離太遠，所以我無法看清楚
    是什麼東西，他們車子相距大概不會超過20公尺。我們跟監
    的狀況有配合通訊監察，事實與通訊監察內容是相符的，楊
    武義與被告是約定在該處買賣毒品；在通訊監察中，94年2
    月2 日22時4 分41秒時，楊武義與被告女友楊敏秀有通聯紀
    錄，其中提到過兩天再一起算，我們依據該通聯紀錄認為兩
    天後他們應該還要再買賣毒品，所以纔由楊武義打電話；楊
    武義被查獲後打電話給被告佯稱要購買毒品，當時我有在場
    ，楊武義打這次電話有錄音，應該是94偵字第3949號偵查卷
    第67頁監聽譯文所示94年2 月4 日13時0 分37秒的該通電話
    ；該通電話楊武義是持用0000000000的行動電話，撥打被告
    持用0000000000的電話互相通聯；查獲之前，是對00000000
    00的行動電話實施通訊監察，該行動電話號碼是卓月珍在持
    用的；0000000000應該是對楊武義監控，楊敏秀應該是持用
    0000000000行動電話，被告也是持用該行動電話；94年2 月
    4 日楊武義被查獲後，撥打電話給被告佯稱卓月珍要購買海
    洛因，未以自己所持有0000000000行動電話撥打，而以卓月
    珍所有行動電話撥打，是因當時0000000000行動電話沒有電
    ；94年2 月4 日我們在高雄縣路竹鄉○○路513 巷291 弄19
    號旁產業道路查獲卓月珍與楊武義，查獲時間是上午8 時30
    分許」（原審卷第155 至159 頁），核與卓月珍、楊武義所
    述在94年2 月2 日及94年2 月4 日向被告購買海洛因之情節
    ，大致相符。
  (三)按人類之認知及記憶的運作方式，與機械方法之錄影、照相
    截然不同，無法鉅細靡遺的反應事件當時所有情狀，況記憶
    會隨著時間消逝而衰退，證人或因記憶不清而無法就所有問
    題為精確之答覆，但對影響本案犯罪事實成立與否之關鍵事
    實，如能有所陳述，且合於常情而有助事實真相之發現，尚
    難因無關犯罪事實成立與否之答詢內容稍有出入，即全盤推
    翻其證言之證明力，而謂不足採取。卓月珍、楊武義及吳水
    居以上證述內容，係憑藉個人於案發當時所見所聞之記憶加
    以陳述，關於卓月珍透過楊武義聯絡向被告購買海洛因，曾
    與被告於94年2 月2 日在高雄縣路竹鄉○○道月世界餐廳交
    易海洛因，94年2 月4 日曾經配合警方與被告聯絡佯稱欲購
    買海洛因之犯罪構成事實，所述內容互核大致相符，並不因
    部分細節諸如：94年2 月2 日係由卓月珍或楊武義下車向被
    告拿取海洛因、聯絡時係由楊敏秀或被告接聽；94年2 月4
    日係由卓月珍或楊武義打電話聯絡等內容，稍有不符而認係
    有重大瑕疵而不可採。而卓月珍於原審雖改稱：「我均委託
    楊武義幫我拿毒品，不曉得楊武義有無於94年2 月2 日20時
    以0000000000號行動電話撥打0000000000號行動電話向被告
    購買毒品；94年2 月4 日我與楊武義為警查獲後，我忘記有
    無叫楊武義打電話給被告佯裝購買毒品，我警詢時病得很重
    ，人都迷糊了」（原審卷第161 至165 頁），與其在警詢及
    偵查中證述之情節顯然不同。然參酌卓月珍曾經表示害怕指
    認被告會有危險（94年偵字第4682號影卷第11頁），卓月珍
    於原審既與被告同時在庭，基於心理上恐懼報復之壓力，因
    此纔會翻異前詞，故意迴護被告，自不足憑為有利之認定。
    況卓月珍現已死亡，當時有無如此心理狀態或有其他考量，
    均已無從查證，應併敘明。至於楊武義於原審雖改稱：「94
    年2 月4 日我與卓月珍為警查獲時所持有之海洛因，係查獲
    當日在路竹某公園向綽號『阿龍』所購買，我未曾向在庭被
    告購買海洛因，94年2 月2 日我打電話予楊敏秀係欲購買保
    養品，94年2 月4 日為警查獲後，我所持用電話均已遭警拿
    走，我未撥打0000000000號行動電話予被告，通信監察所示
    對話者非我本人，並非我的聲音」（原審卷第242 至254 頁
    ）。惟該次楊武義係配合並在警方授意下撥打電話聯絡，業
    據吳水居證述明確，被告亦坦承有與楊武義為該次通話（原
    審卷第342 頁），楊武義故意為與先前陳述完全相歧之證言
    ，應係被告同時在庭而有所顧忌，尚難憑為有利之認定。
  (四)經檢察官依法核發通訊監察書（監察期間自94年1 月31日起
    至94年3 月1 日止，及自94年1 月21日起至94年2 月18日止
    ，警聲搜卷），卓月珍所使用之0000000000行動電話，與被
    告所使用之0000000000行動電話，於94年2 月2 日18時15分
    48秒起至22時4 分41秒止，確有6 次密集聯絡紀錄，且94年
    2 月2 日19時52分6 秒及20時0 分27秒之通話者為楊武義與
    楊敏秀，復據卓月珍證述明確（原審卷第171 頁），依通信
    監察譯文顯示：「（Ｂ為楊敏秀、Ａ為楊武義，94年偵字第
    3949號卷第66頁）
      Ｂ：舅公，我們現在阿蓮鄉街上，再過8 至10分就會到。
      Ａ：我也會馬上到。
      Ｂ：舅公，我已經到了！你多久才會到？
      Ａ：不好意思，我再過幾分鐘就會到。
      Ｂ：好。」
    足認卓月珍及楊武義證述於94年2 月2 日20時許，經相互使
    用以上電話聯絡後，有向被告購買海洛因1 次，應屬確實可
    信。又卓月珍與楊武義為警查獲後，供出其毒品來源為被告
    ，經警方授意下，配合警方於94年2 月4 日13時0 分37秒，
    由楊武義以卓月珍所持用之0000000000號行動電話撥打被告
    持用之0000000000號行動電話，被告亦坦承有與楊武義為該
    次通話（原審卷第342 頁），依通信監察譯文顯示：「（Ｂ
    為被告、Ａ為楊武義，94年偵字第3949號卷第67頁）
      Ｂ：喂！
      Ａ：我是『路竹』，你應該知道。
      Ｂ：我知道。
      Ａ：你可以來路竹一趟嗎？
      Ｂ：好。
      Ａ：來的時候，用『一件』給我。
      Ｂ：用多少？『一個』嗎？
      Ａ：對！幾點會到？
      Ｂ：可能靠近下午3 、4 點的時候。
      Ａ：好。」
    楊武義與被告當時以暗語討論如何交易，被告立即允諾且知
    悉地點交易，足見雙方曾經交易而有相當默契，楊武義顯非
    初次向被告購買海洛因，否則何以如此瞭解彼此意思？被告
    經楊武義要約購買海洛因，警察於約定販賣時地加以埋伏，
    被告確實駕駛與94年2 月2 日警方跟監時所獲悉車牌號碼YU
    -0292 號自小客車前來，自可憑以認定先後兩次販賣海洛因
    應屬同一人所為。且警在該自小客車內搜索查獲之白色粉末
    16包（經送驗結果其中4 包為殘留海洛因之殘渣袋）、葡萄
    糖粉3 包及0000000000號之SAMSUNG 牌行動電話（含該門號
    之SIM 卡1 枚）1 支，有現場查獲照片及以上之物扣案可佐
    。各包白色粉末經送法務部調查局檢驗結果，除殘渣袋4 只
    均有海洛因成分殘留外，另有12包，其中1 包含極微量海洛
    因成分（淨重2.07公克，因海洛因含量極微，定量分析未能
    測出海洛因純度值）；剩餘11包均含海洛因成分（合計淨重
    91.60 公克，以上12包合計淨重93.67 公克），有法務部調
    查局94年4 月7 日調科壹字第220019560 號鑑定通知書可稽
    （94年偵字第3949號卷第76頁）。扣案之SAMSUNG 牌（含門
    號0000000000之SIM 卡1 枚）行動電話係被告所有，並由被
    告或楊敏秀使用，復據被告供承無訛（原審卷第336 、340
    頁）。警方經由監聽所獲訊息，對於被告94年2 月2 日可能
    有販賣海洛因，既然已經有所掌控，卓月珍、楊武義復於誘
    捕前即指證向被告購買海洛因，94年2 月4 日配合誘捕結果
    ，亦查獲被告前來交易，則卓月珍、楊武義所為指述應屬可
    信。
  (五)按海洛因毒品非法買賣交易之行為，且係法定本刑為無期徒
    刑或死刑之重罪，在司法警積極查緝下，不法交易風險頗高
    ，取得來源管道極為隱密而困難，若非雙方本有特殊情誼（
    如至親好友）或其他特別考量（如品質或純度較差），斷無
    虧損或以平價賣出之理。被告每次係以1 兩160,000 元之價
    格，向「陳尚仁」購入純質之海洛因，購入後攙入葡萄糖粉
    之比例約為1:1 ，業據被告供承無訛（94年偵字第3949號卷
    第5 頁；原審卷第341 至343 頁）。被告於94年2 月2 日以
    5 錢90,000元（換算1 兩後之價格為180,000 元）販賣海洛
    因給卓月珍，姑不論被告所販賣交付之海洛因是否攙入葡萄
    糖粉稀釋，縱使未加入葡萄糖粉，被告購入後再販出5 錢海
    洛因間，亦有10,000元價差之利得，是被告主觀上確係基於
    營利之意圖而販賣海洛因給卓月珍，應甚明確。又毒品危害
    防制條例第4 條第1 項所謂販賣行為，不以販入後復行賣出
    為必要，只要以營利意思之為目的，而有販入或賣出兩者其
    一之行為，即足構成。行為人持有海洛因，如係以主觀上營
    利售賣意圖而販入，其雖未及賣出，仍應論以販賣第一級毒
    品罪既遂罪責（最高法院90年度台上字第1898號、第2046號
    判決參照）。卓月珍及楊武義於94年2 月4 日為警查獲後，
    在警方授意下由楊武義聯絡被告攜帶毒品海洛因前往交易而
    查獲，楊武義、卓月珍雖無買入海洛因之真意，然被告既基
    於營利意思，已在同日10時許即以160,000 元向「陳尚仁」
    先行販入海洛因40公克，與楊武義、卓月珍聯絡後，亦有以
    1 兩（37.5公克）、180,000 元賣出海洛因之意思，於前來
    交易被查獲時雖未交付，此部分仍應論以販賣既遂罪責。
  (六)又卓月珍於警詢雖一併提及係向被告及其女友楊敏秀購買海
    洛因，楊敏秀曾經接聽聯絡電話，經警授意聯絡後，楊敏秀
    係與被告同時被警查獲；惟楊武義於警詢則稱係其姪女楊敏
    秀之男友即被告在販賣海洛因，但0000000000行動電話門號
    是楊敏秀的，已如上述，對照兩人所述內容，則楊敏秀與被
    告本案販賣海洛因之關係為何？雖有若干疑義，惟楊敏秀經
    本院傳喚未到（本院上更(二)卷第262 頁），其是否知情被告
    有在販賣海洛因？如屬知情，其參與之程度如何？並非完全
    肯定。且0000000000行動電話為被告所有且大部分時間係由
    其本人使用，業據被告供承在卷（原審卷第340 頁），互核
    卓月珍、楊武義證述內容，卓月珍係透過楊武義聯絡購買海
    洛因，楊敏秀為楊武義之姪女，被告為楊敏秀之男友，自應
    以楊武義較瞭解何人為海洛因之出賣者。況被告亦否認楊敏
    秀有共同販賣海洛因（本院上更(二)卷第278 頁），是楊敏秀
    縱在聯絡過程中幫忙接聽電話，且為警查獲時亦有在場，仍
    難論以本案販賣海洛因之共同正犯，至於楊敏秀是否涉嫌幫
    助販賣，應由檢察官另行偵查，附此敘明。
  (七)綜上所述，本案罪證明確，被告所辯僅是觀看海洛因並要求
    轉讓云云，應屬事後卸責之詞，不足採信，犯行洵堪認定。
二、按海洛因為毒品危害防制條例第2 條第2 項第1 款所管制之
    第一級毒品，被告於94年2 月2 日販賣海洛因給卓月珍部分
    業已交付完畢而既遂；至於94年2 月4 日販賣海洛因部分，
    因卓月珍係佯裝購買而無買入毒品之真意，雙方意思表示並
    非一致，但被告係基於營利意思，另行販入而再賣出，其依
    約前來交易，縱未交付即被查獲，仍屬既遂。故被告兩次販
    賣海洛因之行為，均係犯毒品危害防制條例第4 條第1 項販
    賣第一級毒品罪，且時間緊接，手法相同，所犯又係犯罪構
    成要件相同之罪名，顯係基於概括犯意反覆為之，屬於修法
    前之連續犯。被告持有海洛因進而販賣，其持有之低度行為
    ，應為販賣之高度行為所吸收，不另論罪。查被告行為後，
    刑法於94年2 月2 日經總統令修正公布，於95年7 月1 日施
    行。其中：(一)毒品危害防制條例第4 條第1 項雖未修正，惟
    併科罰金部分，因刑法第33條第5 款有關罰金刑之規定已有
    修正，依修正前之規定：「罰金：（銀元）1 元以上」，修
    正後則規定：「罰金：新臺幣1,000 元以上，以百元計算之
    」，比較修正前後之罰金刑輕重，該罰金刑之最低刑度於修
    法後已有加重，以舊法之規定有利於被告。(二)刑法第56條連
    續犯，業經修正刪除，此刪除雖非犯罪構成要件之變更，但
    顯已影響行為人刑罰之法律效果，自屬法律有變更，比較新
    舊法結果，仍應適用較有利於被告之行為時法律即舊法論以
    連續犯。(三)修正前刑法第64條第2 項、第65條第2 項有關死
    刑或無期徒刑減輕之規定分別為：「死刑減輕者，為無期徒
    刑，或為15年以下12年以上有期徒刑」、「無期徒刑減輕者
    ，為7 年以上有期徒刑」；而修正後則為：「死刑減輕者，
    為無期徒刑」、「無期徒刑減輕者，為20年以下15年以上有
    期徒刑」，比較結果，以舊法規定對被告較為有利。(四)經整
    體比較結果，以修正前之規定較有利於被告，依刑法第2 條
    第1 項前段之規定，應適用行為時即修正前之舊法。故被告
    先後兩次販賣海洛因既遂之行為，應依連續犯規定論以一罪
    ，並對法定刑為罰金部分加重其刑；法定刑為死刑及無期徒
    刑部分，則不得加重。查被告於90年間曾因施用毒品案件，
    經臺灣屏東地方法院判處有期徒刑3 月及4 月確定，兩案接
    續執行，已於91年3 月24日執行完畢，有臺灣高等法院被告
    前案紀錄表在卷可按，其於5 年以內再故意犯本件有期徒刑
    以上之罪，應依刑法第47條第1 項規定論以累犯，並對其罰
    金刑部分遞加重之；法定刑為死刑及無期徒刑部分，則不得
    加重。又販賣第一級毒品，其法定本刑為死刑、無期徒刑，
    然同為販賣之人，其原因及動機不一，犯罪情節未必盡同，
    或有大盤毒梟者，亦有中、小盤之分，被告販賣第一級毒品
    之犯行雖有兩次，所得為10,000元（其中一次係誘捕而無所
    得），販賣數量非多，且販賣對象僅卓月珍，犯罪情節當非
    與大盤毒梟者可資等同併論，惟所觸犯法定本刑係死刑、無
    期徒刑之重罪，誠屬情輕法重，倘依毒品危害防制條例第4
    條第1 項之規定，就被告所犯販賣第一級毒品之犯行，論處
    法定最低本刑無期徒刑，實嫌過重，客觀上足以引起一般之
    同情，是被告之犯行衡情尚有可憫恕之處，爰依刑法第59條
    規定酌量減輕其刑，因同有刑之加重及減輕事由，應先加後
    減之。至被告雖稱：警詢所稱之「陳尚仁」，應係「陳上仁
    」（本院上更(一)卷第59頁），惟經調取前科資料查證結果，
    陳尚仁並無毒品前科（本院上更(一)卷第43頁），居住屏東縣
    竹田鄉○巷村○○路67巷11號之陳上仁雖有毒品前科（本院
    上更(一)卷第67至77頁），惟經被告當庭指認，則稱並非販賣
    海洛因之人，從而被告並不符合供出毒品來源並因而查獲之
    要件，自無依毒品危害防制條例第17條規定減輕其刑，應併
    敘明。
三、原審據以論罪科刑，固非無見；惟查：(一)原審認定被告之海
    洛因來源，係向住於屏東縣竹田鄉六巷村之陳尚仁所購買，
    與其後本院查證之結果不符，且未查證並說明有無供出來源
    得予減輕之問題，自有未合。(二)被告兩次販賣海洛因均屬既
    遂，已如上述，原審認為94年2 月4 日該次為未遂，亦有未
    合。被告上訴意旨否認犯罪，指摘原判決不當，雖無理由，
    惟原判決既有上述可議之處，自應由本院撤銷改判。爰審酌
    被告曾有施用毒品前科，明知施用毒品者容易上癮而戒除不
    易，毒品除嚴重傷害個人身心外，亦足以腐蝕民心國基，僅
    為一己私利而販售具成癮性、濫用性、侵害性之海洛因以營
    利，本不宜輕縱，惟念其販賣數量遠不及一般大盤商、中盤
    商，且對象僅有卓月珍，數量不多，所得非鉅，所為對於他
    人及國家社會侵害之程度尚非重大等一切情狀，爰量處有期
    徒刑15年。扣案之海洛因12包，合計淨重93.67 公克（該12
    包海洛因之包裝夾鍊袋因無從析離，應與海洛因視為一體）
    係屬毒品，應依毒品危害防制條例第18條第1 項前段規定，
    沒收銷燬之；至於鑑驗耗損部分，業已滅失，無庸為沒收銷
    燬之諭知。被告94年2 月2 日販賣海洛因所得之80,000元，
    雖未扣案，仍應依毒品危害防制條例第19條第1 項規定宣告
    沒收，如全部或一部不能沒收時，以其財產抵償之。至於被
    告94年2 月4 日雖以180,000 元販賣海洛因，但尚未交付及
    收取價款即被查獲，自無從認定已因販賣而有所得，應無毒
    品危害防制條例同條例第19條第1 項規定之適用。扣案被告
    所有供販賣海洛因聯絡所用之SAMSUNG 牌行動電話手機1 支
    （含門號0000000000之SIM 卡1 枚）、供販賣海洛因摻入稀
    釋份量所用之葡萄糖粉3 包；應依毒品危害防制條例第19條
    第1 項規定宣告沒收。至於扣案之殘渣袋4 只、甲基安非他
    命30.5公克、咖啡色背包1 只、剪裁尖型吸管2 支、NOKIA
    牌手機1 支、大、中、小之夾鏈袋各19個、4 個、60個、現
    金28,400元，及非被告所有之GIYD牌手機1 支，依卷內證據
    尚不足以證明與被告販賣海洛因有直接必要關聯，均無從沒
    收。
據上論斷，應依刑事訴訟法第369 條第1 項前段、第364 條、第
299 條第1 項前段，毒品危害防制條例第4 條第1 項、第18條第
1 項前段、第19條第1 項、刑法第11條、第2 條第1 項前段、第
47條第1 項、第59條，修正前刑法第56條，判決如主文。
本案經檢察官鄭銘謙到庭執行職務。
中    華    民    國    97    年    7     月    29    日
                  刑事第五庭    審判長法  官  曾永宗
                                      法  官  任森銓
                                      法  官  王伯文
以上正本證明與原本無異。
如不服本判決應於收受本判決後10日內向本院提出上訴書狀，其
未敘述上訴理由者，並得於提起上訴後10日內向本院補提理由書
狀（應附繕本）「切勿逕送上級法院」。
中    華    民    國    97    年    7     月    29    日
                                      書記官  黎  珍
附錄本判決論罪科刑法條：
毒品危害防制條例第4 條第1 項製造、運輸、販賣第一級毒品者
，處死刑或無期徒刑；處無期徒刑者，得併科新臺幣1,000 萬元
以下罰金。


司法院資訊處製作；財團法人民間司法改革基金會備份。
